【裁判字號】    95,台上,5713
【裁判日期】    951019
【裁判案由】    違反公職人員選舉罷免法
【裁判全文】
最高法院刑事判決            九十五年度台上字第五七一三號
上  訴  人  台灣高等法院台南分院檢察署檢察官
被      告  甲○○
            乙○○
            丙○○
                    號
            丁○○
            戊○○
            己○○
上列上訴人因被告等違反公職人員選舉罷免法案件，不服台灣高
等法院台南分院中華民國九十五年七月二十七日第二審判決（九
十五年度選上訴字第四八九號，起訴案號：台灣雲林地方法院檢
察署九十四年度選偵字第六、九號），提起上訴，本院判決如下
：
    主  文
原判決關於甲○○、丙○○、丁○○部分及乙○○被訴投票行賄
部分撤銷，發回台灣高等法院台南分院。
其他上訴駁回。
    理  由
一發回部分：
本件原判決以公訴意旨略以：被告甲○○係現任雲林縣莿桐鄉鄉
民代表，為圖當選下屆雲林縣莿桐鄉鄉長，竟與其配偶即被告丙
○○、其父即被告丁○○及莿桐鄉四合村村長即被告乙○○，共
同基於賄選之概括犯意聯絡，連續於民國九十四年六月至九月間
，多次前往雲林縣莿桐鄉四合村鄰長林下、林茂南、莊清海、林
金融、黃元展、林清泉、蔡進源（以上七人均經檢察官另依職權
為不起訴處分）、戊○○、己○○等人住處，交付價值新台幣（
下同）三百元之船哥牌咖啡禮盒一盒（內含二合一咖啡、三合一
咖啡及咖啡蛋捲各一小盒），請求上開鄰長支持甲○○參選下屆
莿桐鄉鄉長，甲○○、丙○○、丁○○另亦交付上開咖啡禮盒一
盒予乙○○，並請其支持甲○○參選下屆莿桐鄉鄉長。嗣於九十
四年十月五日，經台灣雲林地方法院檢察署檢察官指揮法務部調
查局雲林縣調查站及雲林縣警察局斗六分局人員持搜索票至上開
人員住處搜索結果，在乙○○住處扣得船哥牌二合一咖啡禮盒外
包裝盒及咖啡包十一包、在林清泉住處扣得船哥牌咖啡禮盒包裝
紙袋一只、在戊○○住處扣得船哥牌二合一咖啡禮盒一盒、船哥
牌三合一禮盒外包裝盒及咖啡包十四包、甲○○名片共三十張、
在林下住處扣得船哥牌二合一咖啡一盒、已開封船哥牌三合一咖
啡二十包、已開封咖啡蛋捲一包、在林金融住處扣得船哥牌二合
一、三合一咖啡各一盒、在黃元展住處扣得船哥牌二合一、三合
一咖啡各一盒、在莊清海住處扣得船哥牌咖啡禮盒空盒、在己○
○住處扣得船哥牌咖啡禮盒一盒、在林茂南住處扣得船哥牌二合
一、三合一咖啡各一盒、甲○○宣傳名片一張。因認被告甲○○
、丙○○、丁○○、乙○○係犯（修正前）公職人員選舉罷免法
第九十條之一第一項之對有投票權人交付賄賂罪嫌云云。經審理
結果，認不能證明上開被告犯該罪，因而維持第一審諭知上開被
告此部分無罪之判決，駁回檢察官在第二審之上訴，固非無見。
惟查：(一)、原判決認甲○○、丙○○、丁○○、乙○○等人至遲
於九十四年七月間，即已共同拜訪選區內之鄰長林清泉等人，及
贈送三百元之咖啡禮盒，當時距甲○○於九十四年十月一日登記
為鄉長候選人之時間，尚有數月之久，仍存有許多變數，被告等
之拜訪、送禮於人情世故屬合情合理，主觀上是否屬賄選之意思
，已非無疑。且被告等未攜帶拉票之名冊或談及具體拉票之情形
，受贈之鄰長林清泉等人亦認被告等之贈送咖啡禮盒非賄選，因
認被告等非賄選。然按公職人員選舉罷免法第九十條之一關於投
票行賄處罰之規定，其立法意旨乃在防止金錢之介入選舉，維護
選舉之公平與純正。而近年來選風惡化，候選人為求當選，乃競
相提早賄選活動，常提前於選務機關發布選舉公告之前或其登記
參選之前，即對有投票權人或預期於投票日已取得該投票權之人
，預為賄賂，請求於選舉時投票支持，類此提前賄選行徑，敗壞
選風尤甚，若謂相關法令無從加以規範處罰，無異鼓勵賄選者提
前為之，顯非立法本意，故對於有投票權之人行求、期約或交付
賄賂，不以行求、期約或交付賄賂時，選務機關已發布選舉公告
或該候選人已登記參選為限，祇須提前賄選之雙方，於行賄、受
賄當時，均預期行賄者將來參選民意代表時，將投票予以支持即
屬之，方合於立法意旨。從而，行賄時縱尚未發布選舉公告，或
未登記參選，其既已著手賄選之實施，日後如亦實際登記取得候
選人資格者，乃犯罪是否既遂之問題。又上開賄選罪，只須行為
人交付之金錢、財物或其他不正利益，與該人與有投票權之人相
約為投票權之一定行使或不行使，有相當對價關係，即克成立，
至於是否具有相當對價關係，則應就交付之目的、交付者與收受
者之關係、賄賂或不正利益之種類、價額、交付之時間等客觀情
形綜合研判，非可以名義為贈與，即謂其與有投票權之人行使投
票權或不行使，無相當對價關係。另按有投票權之人，要求、期
約或收受賄賂或其他不正當利益，而許以不行使其投票權或為一
定之行使者，刑法第一百四十三條第一項有處罰明文。故有投票
權之人縱有投票受賄犯行，為圖卸刑責，常否認收受賄賂，尚難
以其此種辯詞，遽認無賄選情事。又賄選者並非一定要帶選民之
名冊，且公訴意旨並未認被告等係請鄰長拉票共同賄選，而係認
被告等向鄰長個人賄選，故原判決上開認定被告等非賄選之理由
，顯有違論理法則及經驗法則，難謂適法。(二)、公職人員選舉罷
免法第九十條之一第一項賄選罪所指之「賄賂」及「其他不正利
益」，法律雖未設定財物價值及不正利益之標準，然如所餽贈之
物與選舉有一定之關聯性，且具有一定之經濟價值即屬「賄賂」
或「不正利益」，並不以超過一般拜訪親友所贈送之禮物之價值
，為其認定之標準。甲○○於偵查中已供承拜訪雲林縣莿桐鄉四
合村鄰長林清泉等人時，有給其參選鄉長之名片，請求支持，並
送咖啡禮盒等語（見九十四年十月五日之偵訊筆錄），其所述與
證人林清泉、林下、林金融、黃元展、莊清海、蔡進源等人於偵
查中所述甲○○拜訪之目的係在渠等支持伊參選鄉長等語相符（
見選他字第二五號卷(二)第五十四、五十五、十三、三十、三十一
、三十八、二十四、二十五、四十九、五十頁），而價值三百元
之咖啡禮盒並非價值甚低之物，則甲○○於法院審理中所辯其拜
訪林清泉等鄰長僅係「支持度之調查」，非賄選云云，是否與事
實相符，即非無疑。原審未詳查釐清，率以該禮盒價值與一般拜
訪親友贈送之禮物相去不遠，且禮盒係被告丙○○經營之禮品公
司之禮物，非另外大規模向外訂購，林清泉等人亦認被告等之贈
送禮盒為人情之常等由，而為有利被告等之認定，亦有未合。檢
察官上訴意旨指摘原判決此部分違背法令，尚非全無理由，應認
有發回更審之原因。
二上訴駁回部分：
按刑事訴訟法第三百七十六條所列各罪之案件，經第二審判決者
，不得上訴於第三審法院，為該法條所明定。本件被告戊○○、
己○○、乙○○被訴犯刑法第一百四十三條第一項之投票受賄罪
部分，核屬刑事訴訟法第三百七十六條第一款之案件。依首開說
明，既經第二審判決，自不得上訴於第三審法院，檢察官猶提起
上訴，顯為法所不許，應予駁回。
據上論結，應依刑事訴訟法第三百九十七條、第四百零一條、第
三百九十五條前段，判決如主文。
中    華    民    國  九十五  年    十    月   十九   日
                      最高法院刑事第九庭
                          審判長法官  陳  正  庸
                                法官  賴  忠  星
                                法官  王  居  財
                                法官  林  開  任
                                法官  林  立  華
      本件正本證明與原本無異
                                      書  記  官
中    華    民    國  九十五  年    十    月  二十五  日
                                                      Ｑ


司法院資訊處製作；財團法人民間司法改革基金會備份。
